ACORDAO-COMPLETO-2562813

ACÓRDÃO 7890/2022 ATA 41/2022 - SEGUNDA CÂMARA

VISTOS, relatados e discutidos estes autos em que se analisa ato de concessão de pensão militar deferida pela 1ª Região Militar do Comando do Exército.   
ACORDAM os Ministros do Tribunal de Contas da União, reunidos em Sessão da 2ª Câmara, ante as razões expostas pelo Relator, e com fulcro nos incisos III e IX do art. 71 da Constituição Federal e nos arts. 1º, inciso V, e 39, inciso II, da Lei 8.443/1992, c/c o art. 259, inciso II, do Regimento Interno/TCU, em:
9.1. considerar ilegal a concessão inicial da pensão militar instituída pelo Sr. Sinibalde Monteiro em favor da Sra. Maria da Conceição Zanardi Monteiro, negando registro ao correspondente ato;
9.2. dispensar o ressarcimento das quantias indevidamente recebidas de boa-fé pela interessada, consoante o disposto no Enunciado 106 da Súmula da Jurisprudência do TCU;
9.3. determinar à 1ª Região Militar do Comando do Exército, no prazo de 15 (quinze) dias a contar da ciência desta Deliberação, que:
9.3.1. abstenha-se de realizar pagamentos decorrentes do ato ora impugnado, sujeitando-se a autoridade administrativa omissa à responsabilidade solidária, nos termos do art. 262, caput, do Regimento Interno/TCU; 
9.3.2. dê ciência do inteiro teor desta Deliberação à Sra. Maria da Conceição Zanardi Monteiro, alertando-a de que o efeito suspensivo proveniente da interposição de possíveis recursos perante o TCU não a exime da devolução dos valores percebidos indevidamente após a respectiva notificação, caso os recursos não sejam providos, encaminhando a este Tribunal, no prazo de 30 (trinta) dias, comprovante da referida ciência; e
9.3.3. emita novo ato de concessão de pensão militar em favor da interessada e promova seu cadastro no sistema e-Pessoal, livre da irregularidade verificada neste processo, devendo ser submetido a este Tribunal, nos termos da IN/TCU 78/2018.

Ato de concessão de pensão militar deferida pela 1ª Região Militar do Comando do Exército.

Segunda Câmara

Comando do Exército, 1ª Região Militar.

3. Interessada: Maria da Conceição Zanardi Monteiro (XXX.757.677-XX).

13.1. Ministros presentes: Bruno Dantas (Presidente), Aroldo Cedraz e Antonio Anastasia.
13.2. Ministro-Substituto convocado: Marcos Bemquerer Costa (Relator).

MARCOS BEMQUERER

Adoto como parte do Relatório, com os pertinentes ajustes de forma, a instrução da Secretaria de Fiscalização de Integridade de Atos e Pagamentos de Pessoal e de Benefícios Sociais - Sefip, por meio da qual a concessão objeto destes autos foi analisada e cujo encaminhamento contou com a anuência do Procurador Júlio Marcelo de Oliveira (peças 5/7) : 
"EXAME TÉCNICO
 (...) 
Exame das Constatações
9.	Ato: 74867/2018 - Inicial - Interessado: Sinibalde Monteiro (XXX.306.316-XX) 
9.1. 	Beneficiária: Maria da Conceição Zanardi Monteiro (XXX.757.677-XX) - Cônjuge
9.2.	Parecer do Controle Interno: considerar o ato legal com esclarecimentos. Justificativa:  Cabo reformado com os proventos de 2º Sargento, conforme Portaria 2.102, de 5 novembro de 1958, publicado no Diário Oficial da União de 07/11/1958.
9.3.	Constatação e análise: 
9.3.1. Posto/Graduação na ativa diferente do da reforma.
	a.	Justificativa do Gestor de Pessoal: Cabo reformado com proventos de 2º Sargento, conforme o Diário Oficial da União de 10/06/1954. O Gestor anexou os seguintes documentos: Ministério da Defesa - Documento oficial.
	b. Análise do Controle Interno: a justificativa do gestor esclarece a pendência.
	c. Análise da Equipe Técnica: ilegal.
	Pela leitura dos atos de concessão de reforma e de pensão e documentos anexos, verifica-se que o militar era Cabo na ativa e foi reformado em 05/06/1954 por incapacidade.
	Há divergência na graduação atribuída para cálculo dos proventos do militar após sua reforma. A ficha anexa ao ato de concessão da pensão mostra a graduação de 2º Sargento. Entretanto, conforme documentação anexa ao ato de concessão da reforma, nota-se que o militar foi reformado na graduação de 3º Sargento.
	O fundamento legal mencionado no formulário do ato de concessão da reforma é o artigo 33, § 2º, alínea 'b', da Lei 2.370/54. A lei foi promulgada em 09/12/1954, após a reforma do militar, mas o artigo 4º, item B-3, alínea 'd', do Decreto-lei 7270/1945 estabelecia o mesmo posto/graduação para fins de promoção quando da inatividade por incapacidade. Segue abaixo a transcrição dos dispositivos citados:
	Lei 2.370/1954:
'Art. 33. O militar julgado incapaz definitivamente por um dos motivos constantes das letras a e d do art. 30 será reformado no posto ou graduação imediata ao que possuir na ativa, com vencimentos e vantagens previstos no Código de Vencimentos e Vantagens dos Militares.
	§ 1º Aplica-se o disposto neste artigo aos casos previstos nas letras b e c do art. 30 quando, verificada a invalidez ou a incapacidade física, for o militar julgado também impossibilitado total e permanentemente para qualquer trabalho.
	§ 2º Considera-se para efeito deste artigo, como posto ou graduação imediata:
	a) o de 2º tenente para o aspirante a oficial, guarda-marinha, subtenente, suboficial, sargento-ajudante e 1º .............. (vetado) .................sargento;
	b) a de 3º sargento para as mais praças.'
	Decreto-lei 7.270/1945:
'Art. 4º Verificada a invalidez ou a incapacidade física para o serviço militar, nos termos do art. 1º, serão adotadas as seguintes providências:
 (...) 
B  Quanto às praças, taifeiros da Aeronáutica, soldados e grumetes:
 (...) 
3 Consideram-se, para fins de promoção, como posto ou graduação superior:
a) o de 2º tenente para aspirantes a oficial, guardas-marinha, subtenentes, suboficiais, sargentos-ajudantes e primeiros sargentos;
b) a de 1º sargento para os segundos sargentos;
c) a de 2º sargento para os terceiros sargentos;
d) a de 3º sargento para as demais graduações.'
	Verifica-se que a graduação para fins de promoção de Cabo era a de 3º Sargento, e não a de 2º Sargento, conforme consta no ato aqui analisado.
	No que se refere à acumulação de cargos/proventos públicos, verificou-se o sistema 'Indícios' e não se constatou acumulação em desacordo com o artigo 29 da Lei 3.765/60.
	(...) 
CONCLUSÃO
10.	A abrangência e a profundidade das verificações levadas a efeito fundamentam convicção de que o ato 74867/2018 pode ser apreciado pela ilegalidade, em razão das irregularidades apontadas no item Exame das Constatações desta instrução, que representam afronta à legislação e à jurisprudência de referência
PROPOSTA DE ENCAMINHAMENTO
11.	Ante o exposto, com fundamento no art. 71, inciso III, da Constituição Federal, no art. 1º, inciso V, e art. 39, incisos I e II, da Lei 8.443/1992, no art. 260 do Regimento Interno do Tribunal de Contas da União, propõe-se: 
11.1. considerar ilegal e recusar registro do ato de Pensão Militar 74867/2018 - Inicial, [instituída por] Sinibalde Monteiro, do quadro de pessoal do Comando do Exército, com base nos arts. 71, inciso III, da Constituição Federal, 1º, inciso V, e 39, inciso II, da Lei 8.443/1992 e 260, § 1º, do Regimento Interno/TCU;
11.2. com fulcro no art. 262, caput, do Regimento Interno/TCU, determinar ao Comando do Exército que: 
11.2.1. dê ciência, no prazo de quinze dias, contados da notificação, do inteiro teor da deliberação à interessada, alertando-a de que o efeito suspensivo proveniente da interposição de eventuais recursos junto ao TCU não a exime da devolução dos valores percebidos indevidamente, caso o recurso não seja provido;
11.2.2. dispense a devolução dos valores indevidamente recebidos de boa-fé até a data da ciência, pelo Comando do Exército, do acórdão que vier a ser proferido, com base no Enunciado 106 da Súmula da Jurisprudência do TCU;
11.2.3. informe o teor do acórdão que vier a ser prolatado, encaminhando ao TCU, no prazo de trinta dias, comprovante da data de ciência pela interessada, nos termos do art. 4º, § 3º, da Resolução TCU 170/2004.
11.2.4. emita novo ato, livre da irregularidade ora apontada, em substituição ao ato de Pensão militar [instituída por] Sinibalde Monteiro, submetendo-o à nova apreciação por este Tribunal, na forma do artigo 260, caput, do Regimento Interno/TCU;
11.2.5. promova o recálculo do valor atualmente pago a título de reforma/pensão militar com base no posto/graduação incorreto, no prazo 15 (quinze) dias, contados a partir da ciência desta deliberação, sujeitando-se a autoridade administrativa omissa à responsabilidade solidária, em face de manifesta ilegalidade."
2.	Por meio de despacho (peça 8) , restitui os autos à Sefip, para que esclarecesse se a pensão militar em apreço deveria ser calculada com base na graduação de 3º Sargento, pelo fato de o instituidor haver exercido na ativa a graduação de Cabo, conforme consta da proposta de encaminhamento da instrução, ou se o ato em exame não se credenciava ao cálculo com o benefício de "posto acima" tampouco ao pagamento de adicional por tempo de serviço, devido ao não atendimento de requisitos temporais, conforme suscitado no Anexo II da Instrução.
3.	Em resposta, a Sefip informou que o referido Anexo deve ser desconsiderado, por que foi equivocadamente juntado ao processo.
	É o Relatório.

não há.

Procurador Júlio Marcelo de Oliveira.

PESSOAL. PENSÃO MILITAR. INSTITUIDOR REFORMADO POR INCAPACIDADE, COM PROVENTOS CALCULADOS SOBRE A GRADUAÇÃO IMEDIATAMENTE SUPERIOR À EXERCIDA NA ATIVA. PENSÃO DEFERIDA COM REFERÊNCIA A GRAU HIERÁRQUICO SUPERIOR AO EMPREGADO NO CÔMPUTO DOS PROVENTOS DO DE CUJUS. AUSÊNCIA DE PREVISÃO LEGAL. ILEGALIDADE DO ATO. NEGATIVA DE REGISTRO. DETERMINAÇÕES.

PENSÃO MILITAR (PMIL)

Secretaria de Fiscalização de Integridade de Atos e Pagamentos de Pessoal e de Benefícios Sociais - Sefip.

Em apreciação o ato de concessão inicial da Pensão Militar instituída pelo Sr. Sinibalde Monteiro em favor de sua esposa, a Sra. Maria da Conceição Zanardi Monteiro.
2.	A Sefip, com endosso do MP/TCU, propõe a ilegalidade da concessão, porquanto a pensão foi calculada com base em graduação superior à utilizada como referência para cálculo dos proventos do militar reformado.  
3.	De acordo com o ato em exame, o instituidor ocupava, na ativa, a graduação de Cabo, e teria passado à inatividade em 05/06/1954, na condição de reformado por incapacidade, com proventos calculados com referência à graduação de 2º Sargento, vindo a óbito em 19/01/2018.
4.	A Sefip afirma, amparada em documentação anexa ao ato de concessão da reforma, que o militar foi reformado como 3º Sargento, o que estaria em consonância com o disposto no art. 4º, item B-3, alínea 'd', do Decreto-lei 7.270/1945, vigente à época da reforma do militar, e também com o art. 33, § 2º, alínea 'b', da Lei 2.370/1954, promulgada em 09/12/1954.
5.	Para maior clareza, transcrevo as normas aplicáveis à reforma do militar por incapacidade:
	Decreto-lei 7.270/1945:
"Art. 4º Verificada a invalidez ou a incapacidade física para o serviço militar, nos termos do art. 1º, serão adotadas as seguintes providências:
 (...) 
B Quanto às praças, taifeiros da Aeronáutica, soldados e grumetes:
 (...) 
3 Consideram-se, para fins de promoção, como posto ou graduação superior:
a) o de 2º tenente para aspirantes a oficial, guardas-marinha, subtenentes, suboficiais, sargentos-ajudantes e primeiros sargentos;
b) a de 1º sargento para os segundos sargentos;
c) a de 2º sargento para os terceiros sargentos;
d) a de 3º sargento para as demais graduações."
	Lei 2.370/1954:
"Art. 33. O militar julgado incapaz definitivamente por um dos motivos constantes das letras a e d do art. 30 será reformado no posto ou graduação imediata ao que possuir na ativa, com vencimentos e vantagens previstos no Código de Vencimentos e Vantagens dos Militares.
	§ 1º Aplica-se o disposto neste artigo aos casos previstos nas letras b e c do art. 30 quando, verificada a invalidez ou a incapacidade física, for o militar julgado também impossibilitado total e permanentemente para qualquer trabalho.
	§ 2º Considera-se para efeito deste artigo, como posto ou graduação imediata:
a) o de 2º tenente para o aspirante a oficial, guarda-marinha, subtenente, suboficial, sargento-ajudante e 1º ... (vetado) ... sargento;
b) a de 3º sargento para as mais praças."
6.	Com base nos dispositivos acima transcritos, conclui-se que a graduação imediata a que o Cabo possuía na ativa, para efeito de reforma por incapacidade, é a de 3º Sargento, e não a de 2º Sargento, conforme consta da "Ficha Financeira" do ato ora analisado ("Posto/Graduação de referência para o cálculo dos proventos de pensão: 2º Sargento", peça 3, p.2) . E, de fato, conforme se lê à peça 3, p. 8, campo "observações gerais", o Sr. Sinibalde Monteiro foi "promovido a 3º Sgt p/ Lei 2370, Port. 1163, de 23/11/44, DO 02/12/55." 
7.	O fundamento legal da pensão militar é o art. 71 da Lei 6.880/1980, que assegura ao beneficiário da pensão militar quantia correspondente ao posto ou graduação de contribuição do militar, c/c o art. 15 da Lei 3.765/1960, e que prevê pensão militar igual ao valor da remuneração ou dos proventos do militar.
8.	Como visto, não foi apontado fundamento legal que permita o pagamento de pensão militar em valor superior ao dos proventos do militar reformado, os quais já eram computados com base na remuneração ou graduação imediata ao que possuía na ativa em razão da incapacidade já configurada à época da reforma.
9. 	Não há notícia sobre o julgamento do ato de reforma do Sr. Sinibalde Monteiro. Entretanto, possível irregularidade pode ser reavaliada quando da apreciação da pensão militar decorrente, eis que essa é ato novo, complexo, somente se aperfeiçoando após a sua análise nesta Casa de Contas. Precedentes:  
Acórdãos 2.293/2022 e 8.659/2021, ambos da 1ª Câmara (rel. Ministro Benjamin Zymler) 
Acórdão 12100/2020-TCU-Primeira Câmara (rel. Ministro-Substituto Weder de Oliveira) 
Acórdão 8057/2020-TCU-Segunda Câmara (rel. Ministra Ana Arraes) 
"Eventual irregularidade em ato de reforma registrado pelo TCU, sem possibilidade de revisão de ofício (art. 260, § 2º, do Regimento Interno do TCU) , pode ser objeto de nova análise de legalidade na apreciação da pensão militar decorrente, pois a concessão da pensão é ato novo, também complexo, que somente se aperfeiçoa após a análise realizada pelo Tribunal no exercício da competência prevista no art. 71, inciso III, da Constituição Federal."
10.	Em conclusão, dado que o benefício pensional da Sra. Maria da Conceição Zanardi Monteiro foi deferido em desacordo com a legislação, cabe considerá-lo ilegal e negar o seu correspondente registro. 
11. 	Oportuno, ainda, em conformidade com o art. 262 do Regimento Interno/TCU, determinar ao órgão de origem que faça cessar o pagamento decorrente do ato ora impugnado, sob pena de responsabilidade solidária da autoridade administrativa omissa, bem como dispensar a devolução das quantias indevidamente recebidas de boa-fé pela interessada, consoante o disposto no Enunciado 106 da Súmula da Jurisprudência do TCU.
12.	Por fim, esclareço que o ato em questão deu entrada nesta Corte de Contas em 2022 (peça 3, p. 1) , não se aplicando a sistemática de "registro tácito" pelo decurso de mais de cinco anos definida mediante o Acórdão 122/2021-TCU-Plenário (relator Ministro Walton Alencar Rodrigues) , em observância ao que restou decidido pelo Supremo Tribunal Federal no Recurso Extraordinário 636.553. 
	Em face do exposto, voto por que o Tribunal adote a minuta de Acórdão que ora submeto à apreciação deste Colegiado.
TCU, Sala das Sessões, em 29 de novembro de 2022.
MARCOS BEMQUERER COSTA
Relator